【裁判字號】    87,訴,346
【裁判日期】    900615
【裁判案由】    分割共有物
【裁判全文】
臺灣臺南地方法院民事判決  八十七年度訴字第三四六號
    原      告    甲○○
    訴訟代理人    辛○○
    被      告    己○○○○○.
    訴訟代理人    庚○○
右當事人間請求分割共有物事件，本院判決如左：
    主      文
被告謝李雪英、潘李阿連、乙○○、戊○○○應就被繼承人李明所有坐落台南縣西港
鄉○○○段一四四地號、地目建、面積零點貳壹柒陸公頃，應有部分為三分之一之土
地，辦理繼承登記。
兩造共有坐落台南縣西港鄉○○○段一四四地號，地目建，面積零點貳壹柒陸公頃土
地，應分割如附圖二案所示：Ａ部分面積零點壹貳壹陸公頃分歸原告取得；Ｂ１部分
面積零點零貳零貳公頃分歸被告潘李阿連取得；Ｂ２部分面積零點零貳零參公頃分歸
被告乙○○、戊○○○取得，並按應有部分各二分之一保持共有；Ｂ３部分面積零點
零貳零參公頃分歸被告謝李雪英取得；Ｃ部分面積零點零參伍貳公頃土地留供道路由
兩造按如附表二所示之比例保持共有。
訴訟費用由兩造依附表二所示之比例負擔。
    事      實
甲、原告方面：
  一、聲明：求為判決除分割方法主張依附圖一所示外，餘如主文所示。
  二、陳述：
    （一）坐落台南縣西港鄉○○○段一四四地號、地目建、面積零點貳壹柒陸公頃
          土地（下稱系爭土地），係原告與訴外人李明所共有，原告應有部分為三
          分之二，李明應有部分三分之一。
    （二）又系爭土地之共有人李明已於昭和十五年六月八日死亡，其繼承人為被告
          乙○○、謝李雪英（即李雪英）、潘李阿蓮（原名李金子）、丙○○、李
          藤印、戊○○○等六人迄今未辦理繼承登記，爰請求上開被告辦理繼承登
          記。
    （三）系爭土地並無不分割之特約，亦無不能分割之情形，爰依法訴請依附圖一
          所示之分割方法分割。
    （四）共有人李明之繼承人即被告丁○○於訴訟進行中之八十八年十一月一日死
          亡，謝李雪英為其繼承人，爰聲明承受訴訟。又被告丙○○亦於訴訟進行
          中之八十九年八月三十一日死亡，乙○○、戊○○○為其繼承人，應由其
          二人聲明承受訴訟。
    （五）共有人李明之應有部分之繼承人為被告乙○○四人，各人之應繼分詳如附
          表所示，原告主張依如附圖一所示之分割方法將系爭土地分為二部分，但
          被告所主張之分割方法，原告亦無意見，原告同意依被告所提如附圖二之
          分割方案分割。
  三、證據：提出分割方案圖一件、土地登記簿謄本、繼承系統表一件及戶籍謄本十
      二份、丁○○死亡證明書一紙、丙○○死亡證明書一份、新繼承系統表一份、
      及地籍圖一紙為證。
乙、被告方面：
  壹、被告乙○○、潘李阿蓮、戊○○○部分：
  一、聲明：同意分割。
  二、陳述：
  （一）按「查台灣省於日據時期，關於本省人之親屬繼承事項，係適用台灣舊習慣
        ，以男子繼承為主，原則上不承認女子繼承權」、又「依台灣之舊習慣，被
        繼承人如無男子時，其女子並非當然得繼承被繼承人之財產，須被繼承人之
        親族無異議時始得為繼承」，亦即本省在日據時期，如被繼承人有直系血親
        卑親屬之男子（包括婚生私生子）時，女子就被繼承人之遺產，即無繼承權
        」，此有原告訴訟代理人於九十年一月十五日庭呈之最高法院七十三年度台
        上字第一三二三號、六十九年度台上字第三三三四號判例在卷可參。本見被
        繼承人李明死亡時就系爭土地之應有部分三分之一應由配偶李黃來春及子女
        李泉益、丁○○、李南波繼承，每人之應繼分各四分之一（即土地應有部分
        十二分之一），子女謝李雪英依日據時期之舊習慣應無繼承權。嗣民國四十
        九年李黃來春去世，其應繼分四分之一又由李泉益之子潘李阿連代位繼承與
        丁○○、李南波平均繼承；而李南波死亡後則由丙○○、乙○○、戊○○○
        平均繼承；嗣丙○○、丁○○分別於八十九年八月三十一日、八十八年十一
        月一日死亡，丙○○之財產由第三順位之乙○○、戊○○○繼承，丁○○之
        財產則由第三順位之謝李雪英繼承，是本件被告潘李阿連、乙○○、戊○○○、謝李雪英之就被繼承人李明應有部分之應繼分應如附表一所示。
  （二）分割方法建議依附圖二所示之分割方案分割，理由如下：
      １、依建築技術規則第三條之一第一項之規定：私設通路為單向出口，且長度
          超過三十五公尺者，應設置汽車迴車道；迴車道視為該道路之一部分。而
          系爭土地中間有一寬約六米之道路，其北方並無出口，且長度超過三十五
          公尺，應屬符合上開規定之單向出口道路，依法應設置迴車道，是於該道
          路之北方設置如附圖所示之丁形迴車道。
      ２、再依台灣省建築管理規則第五條第一項第一款規定，巷道為單向出口長度
          在四十公尺以下，....，巷道長度超過上開規定者，兩旁亦應均等退讓，
          以合計達到六公尺寬度之邊界線作為建築線。則兩造共有之系爭土地下方
          緊臨之第一四四號道路，寬度僅有三點六公尺，以該巷道之中心線區分，
          一邊僅有一點八公尺，依上開規則之規定，須擴充至六公尺始得為建築，
          故兩旁均等退讓，系爭土地尚須往後各退讓一點二公尺始符上開建築規定
          。是依上開說明，附圖二之分割方案較能符合當事人利益並符合相關建築
          法規。
  二、被告謝李雪英部分：
    （一）聲明：同意分割。
    （二）陳述：對原告所主張之事實及被告等人之應繼分如附表一所示等情均不爭
          執，同意依被告乙○○等三人於九十年一月十九日所提分割方案。
丙、本院依原告之聲請履勘系爭土地，並囑託台南縣佳里地政事務所就被告所提之分
    割方案製作複丈成果圖。
  理      由
一、本件被告丁○○、丙○○分別於本件訴訟繫屬中之八十八年十一月一日、八十九
    年八月三十一日死亡，有戶籍謄本附卷可稽，茲渠繼承人謝李雪英及乙○○、戊○○○依民法第一百六十八條規定，聲明承受訴訟，於法核無不合，應予准許，
    先予敘明。
二、本件原告起訴主張：系爭土地為原告與訴外人李明所共有，原告應有部分為三分
    之二，李明應有部分三分之一，李明已於昭和十五年六月八日死亡，其繼承人為
    被告乙○○、謝李雪英（即李雪英）、潘李阿蓮（原名李金子）、戊○○○等四
    人，應繼分詳如附表一所示，迄今未辦理繼承登記。又系爭土地為建地，兩造間
    並無不分割之協議，亦無因使用目的不能分割之情形，然因兩造間無法達成分割
    協議，故訴請裁判分割等情，業據其提出與其所述相符之土地登記簿謄本一份、
    戶籍謄本十二份、繼承系統表一紙為證，並為被告所不爭執，應堪信原告之主張
    為真實。
三、按共有人得隨時請求分割共有物，但因物之使用目的不能分割或契約定有不可分
    割之期限者，不在此限；又共有物之分割，依共有人協議之方法行之，分割方法
    不能協議者，法院得依任何共有人之聲請，以原物分配於各共有人，民法第八百
    二十三條第一項、第八百二十四條第一項第一款分別定有明文。經查系爭土地為
    兩造所共有，各人應有部份如土地登記簿謄本所載，其地目為建，有土地登記簿
    謄本附卷可稽，兩造間並無不為分割之約定，依其使用目的，亦無不能分割之情
    形，兩造復無法協議分割，則原告依前揭法條之規定，訴請判決分割，於法洵無
    不合，應予准許。
四、次按本件原共有人李明已死亡，其繼承人為被告乙○○、謝李雪英、潘李阿連、
    戊○○○等四人，各人應繼分分別如附表一所示，此有戶籍謄本十二份及繼承系
    統表二件在卷可稽。且上開繼承人對於所繼承之系爭土地之應有部分迄未辦理繼
    承登記，亦有土地登記簿謄本附卷可按。從而，原告請求被告乙○○、謝李雪英
    、潘李阿連、戊○○○四人應先就被繼承人李明於系爭土地之應有部分辦理繼承
    登記，於法亦無不合，應予准許。
五、再按共有物之分割，應由法院依民法第八百二十四條命為適當之分配，不受當事
    人主張之拘束。又分割共有物時，法院應參酌當事人之聲明、共有物之性質、經
    濟效用及全體共有人之利益等因素公平為之。經查：系爭土地東邊、北邊均無路
    可通；南邊、西邊各有巷道可通出路，南邊巷道寬三點七米，西邊巷道係七米道
    路，土地如附圖二Ａ部分上蓋有三合院平房一棟，其餘部分均無建築物等情，業
    經本院勘驗現場並囑台南縣佳里地政事務所測繪現況圖附卷可參，且為兩造所不
    爭執，自堪信為真實。原告所主張之分割之分割方案係將系爭土地分為二部分，
    由被告四人共同取得並繼續保持共有，為被告所不同意，自與分割共有物本意在
    將共有關係消滅不合，而被告乙○○三人所提出之如附圖二所示之分割方案，依
    被告之意願由被告單獨取得或繼續保持共有，並依建築技術規則設置迴車道，而
    原告及被告謝李雪英亦均同意依附圖二所示之分割方案分割，則本院斟酌兩造應
    有部分比例所占之面積、共有人分得後利用土地之經濟效益及共有人之意願，認
    依被告乙○○三人所主張如附圖二所示之方案分割，應符合各共有人之全體利益
    ，爰依該方案分割系爭土地如主文第二項所示。
六、按敗訴之行為，按當時之訴訟程度為伸張或防衛權利所必要者，因該行為所生之
    費用，法院得酌量情形命敗訴之當事人負擔其一部。民事訴訟法第八十一條第二
    款定有明文。本件兩造同意分割，惟因分割方法兩造無法達成協議，被告於訴訟
    進行中提出分割方案，為伸張及防衛權利所必要依前揭說明，本院認本件訴訟費
    用應由兩造依主文第三項所示之比例負擔，併此敘明。
七、結論：本件原告之訴為有理由，依民事訴訟法第七十八條、第八十一條第二款，
    第八十五條第一項但書，判決如主文。
中      華      民      國        九十    年     六      月    十五     日
                                臺灣臺南地方法院民事第二庭
~B法      官  童來好
右為正本係照原本作成
如對本判決上訴，須於判決送達後廿日內向本院提出上訴狀
中      華      民      國        九十    年     六      月    十八     日
~B法院書記官  鄭佩玉
~F0
~T40
   附表一
  ┌───┬────────┬───────────┐
  │ 編號 │ 繼  承  人     │   應  繼  分         │
  ├───┼────────┼───────────┤
  │  一  │ 潘李阿連       │  三分之一            │
  ├───┼────────┼───────────┤
  │  二  │ 乙○○ 戊○○○│ 共同繼承三分之一     │
  │      │                │                      │
  ├───┼────────┼───────────┤
  │  三  │ 謝李雪英       │  三分之一            │
  └───┴────────┴───────────┘
~F0
~T40
   附表二
┌────────┬──────────┬──────────┐
│共有人          │    應有部分        │  訴訟費用分擔比例  │
├────────┼──────────┼──────────┤
│甲○○          │   十八分之十二     │  十八分之十二      │
├────────┼──────────┼──────────┤
│潘李阿連        │   十八分之二       │  十八分之二        │
├────────┼──────────┼──────────┤
│謝李雪英        │   十八分之二       │  十八分之二        │
├────────┼──────────┼──────────┤
│乙○○          │   十八分之一       │  十八分之一        │
├────────┼──────────┼──────────┤
│戊○○○        │   十八分之一       │  十八分之一        │
└────────┴──────────┴──────────┘


司法院資訊處製作；財團法人民間司法改革基金會備份。
